【裁判字號】    99,台上,3748
【裁判日期】    990617
【裁判案由】    貪污
【裁判全文】
最高法院刑事判決            九十九年度台上字第三七四八號
上  訴  人  甲○○
上列上訴人因貪污案件，不服台灣高等法院台中分院中華民國九
十八年十二月十六日第二審更審判決（九十八年度重上更(二)字第
六七號，起訴案號：台灣彰化地方法院檢察署八十九年度偵字第
三一一七號、九十年度偵字第二九一０、六一四四號），提起上
訴，本院判決如下：
    主  文
上訴駁回。
    理  由
按刑事訴訟法第三百七十七條規定，上訴於第三審法院，非以判
決違背法令為理由，不得為之。是提起第三審上訴，應以原判決
違背法令為理由，係屬法定要件。如果上訴理由書狀並未依據卷
內訴訟資料，具體指摘原判決不適用何種法則或如何適用不當，
或所指摘原判決違法情事，顯與法律規定得為第三審上訴理由之
違法情形，不相適合時，均應認其上訴為違背法律上之程式，予
以駁回。本件原審經審理結果，認為上訴人甲○○圖利部分，不
能證明犯罪，因而撤銷第一審論處上訴人圖利部分之科刑判決，
改判論處上訴人共同連續竊電之罪刑。均已詳敘其調查、取捨證
據之結果及憑以認定犯罪事實之心證理由。上訴人就得上訴本院
之竊電部分，上訴意旨略以：(一)、原判決認柯榮聰、許淑娟夫妻
用電量應逐年攀高。然觀諸卷附用電明細表，何以上開用電戶於
民國九十七年七月、九十八年七月用電數遠低於九十年七月之用
電度數？八十七年迄八十九年、九十七年至九十八年夏天用電量
何以並未異常降低？原判決之論述顯悖於論理及經驗法則，亦違
反澄清義務而怠於調查事證。(二)、柯榮聰帳戶內之存款是否係另
案詐騙所得，涉關柯榮聰是否有無資力而需向上訴人借款新台幣
（下同）四萬九千二百二十六元。原審未予調查，有應調查而未
加調查之違法。(三)、上訴人告知林藝學應依章加裝電容器，此據
林藝學於第一審證述明確。且上訴人並未負責施作，亦無從得知
林藝學擅自改變接線，更未具體指導林藝學改變電表內部構件，
應係林藝學單獨所為。原判決認定上訴人與有犯意聯絡之林藝學
共同竊電，惟未說明上訴人有何行為分擔，顯有理由不備之違法
。(四)、上訴人如無用電戶之引導，即不可能進入柯榮聰夫妻住處
大樓地下室之電表裝置處，以更改電表。原審未查證八十六年間
之大樓管理員係何人？是否如許淑娟第一審所證係管理員帶同上
訴人至地下室？原審有調查未盡之違法。(五)、「用電實地調查表
」雖記載「拍照、拆回證物」等語。然卷內並無該等遭破壞電表
之「照片」。足見調查表所載「拍照、拆回證物」云云，與卷證
不符。且原審未提示上開照片，亦無法證明電表已遭破壞。原判
決認電表遭破壞改動，進而認上訴人有違反電業法行為，即有判
決所為認定與卷證不合及調查未盡之違法。原判決又認上訴人在
電表電壓線圈出線頭串接電子零件。然上訴人究竟安裝何種電子
零件？是否足以影響電表內圓盤轉速使其計量失效不準？該電子
零件是否已扣案？如扣案即可追查出廠時間。凡此攸關上訴人一
再質疑許淑娟之電表係八十九年九月後始遭他人改裝竊電。原審
未調查，復未說明不能調查之理由，亦有應調查而未予調查及理
由不備之違法。(六)、依原判決事實欄之記載，犯罪事實一、二之
竊電時間分別為近四年及近三年。惟其於計算竊電不法利益時，
則各以十二個月或三百六十五天為基礎，所載前後矛盾，判決當
然違法等語。
按犯罪事實之認定，證據之取捨及其證明力如何，乃事實審法院
自由判斷之職權，如其取捨不違背經驗法則與論理法則，即不得
指為違法，而據為上訴第三審之理由。上訴意旨雖以前開情詞指
摘原判決違法，惟查：(一)、原判決依憑證人柯榮聰、許淑娟、謝
永昌、陳重宏之證詞，以及柯榮聰之存摺影本、支票明細傳真、
支票影本、追償電費計算單、用電實地調查表、台灣電力公司（
下稱台電公司）函文、原審更(一)審之勘驗筆錄等證據資料，認定
上訴人有原判決犯罪事實欄一之犯行；另依憑上訴人之自白、共
同正犯林藝學之證述、證人林杏回、王忠堯之證詞，以及佑捷水
電材料有限公司之統一發票、上訴人簽收之轉帳傳票、支票託收
對帳單、台電公司函文、用電實地調查書等證據，認定上訴人有
原判決犯罪事實欄二之犯行。並就上訴人所辯：竊電後何以電量
未異常降低；面額四萬九千二百二十六元之支票係上訴人借款予
柯榮聰，而非賠償柯榮聰夫妻被台電公司追償之損失云云，詳予
指駁、說明。另敘明：上訴人自承與林藝學到宏光公司洽談更改
電力，事後並交付佑捷水電之發票予宏光公司，領取二十餘萬元
之工程款，並於轉帳傳票上簽名等情；林藝學陳稱：其與上訴人
施作省電工程時，有更改電表內部零件；林杏回證稱：上訴人找
人來施作工程各等語。足認上訴人與林藝學就共同竊電之犯行，
有犯意聯絡及行為分擔等情。從形式上觀察，並無違背法令之情
形存在。有關柯榮聰夫妻用電異常部分，原判決係認定上訴人於
八十六年年中竊電，嗣於九十年五月十六日被查獲（見原判決第
二頁第七行以下），並據卷附用電明細，說明該用電戶於八十五
年七月、九月之用電量為九二九度及九四九度；然八十六年七月
、九月用電量卻降為三九八度及五三五度；於八十七年七月、九
月之用電量為五九八度及六八四度，至八十八年七月、九月之用
電量回升為七一九度及一一四０度；於本案查獲後之九十年七月
、九月之用電量為一四四一度及一二三０度。而依台灣地區之氣
候（即每年氣溫遞升）及一般人生活水準已逐漸提升（即使用更
多之電氣設備），衡諸常情，用電量應係逐年攀高，然上開用電
戶之用電量卻於八十六年七月、九月間陡降，八十七年七、九月
之用電雖稍有提高，但仍遠低於八十五年及九十年被查獲後之度
數，足見被告（上訴人）應係於八十六年年中竊電等情（見原判
決第二一頁）。係以變數較低、條件相近之案發前後之接近時間
作比較，經核所為之論斷並無悖於經驗或論理法則情形。上訴意
旨以距案發時已逾七年、八年及條件變化較難掌握之九十七年七
月、九十八年七月之用電度數，與九十年七月之用電度數；以及
八十七年迄八十九年與九十七年至九十八年夏天用電量作比較，
進而指摘原判決之論述悖於論理及經驗法則。所為爭執，核與法
律規定得為上訴理由之違法情形不相適合；上訴意旨就原判決已
指駁、說明之事項，仍執陳詞，再為指摘，亦非適法之上訴第三
審理由。(二)、刑事訴訟法第三百七十九條第十款所稱「依本法應
於審判期日調查之證據」，係指該證據在客觀上為法院認定事實
及適用法律之基礎者而言，且須該項證據資料確屬存在，並有調
查之可能，始有予以調查之必要。否則，如該項證據在客觀上已
不存在而無調查之可能，事實審法院實際上既無從予以調查，自
不能指為違法。查原判決理由明確說明：台電公司函送本案時，
雖未將許淑娟之電表一併移送扣案；該電表且已經台電公司依規
定報廢，致無法提示調查，惟卷附「用電實地調查書」已載明：
「經會同用電人，檢查上列用電器具及電表，發現該戶電表外箱
封印鎖E 無封印，與電表白鐵扣環封印鎖E0000000號有被撬過再
封回跡象，電表玻璃罩封印鉛塊銅線被拆斷、鋁插拆斷，擅自改
動電表構件，在電表電壓線圈出線頭串接電子零件，致使用上列
用電器具時，電錶圓盤轉慢，計量失效不準，當場會用電人查驗
屬實、拍照，拆回證物。」等語，其上並有會同之台電公司稽查
人員簽名及用電戶蓋章，顯見台電公司確實曾經實地查驗該電表
；證人即任職台電公司之陳重宏亦結證稱：動到電表內部一定要
先把封印鎖打開，封印鎖破壞後再封回去稍微有變形，封印鎖的
功能是保護電表不被人家打開電表，本案電表內加裝的電子零件
就是電阻；串接電子零件，會影響到電表圓盤的轉速，會轉慢、
計量就會減少；本案稽查電表時，有發現封印鎖跟電表內部的封
印鉛塊都有被破壞過等語；足見未扣案之電表確有如「用電實地
調查表」所載之破壞改動情形（見原判決第二一、二二頁）。陳
重宏並證稱：沒有拍內部的電子零件等語（見更二審卷第九九頁
）。可見電表、電子零件已無實物存在，而無調查之可能。其次
，上訴人於偵查、第一審及上訴第二審時，堅詞否認曾到許淑娟
住處地下室改裝電表。嗣又翻異前詞，改稱：有幫他做功率因素
改善，就是加裝電容器，是柯榮聰帶我到他們家地下室去後，柯
榮聰告訴我電表所在；又改稱：是許淑娟帶其去的各等語（見更
一審卷第二０六頁反面、更二審卷第一三二頁反面）。上訴人既
自承有到地下室裝設電表處，則究係何人帶上訴人至該處，亦已
無調查之必要。再者，上開「用電實地調查書」既記載：「當場
會（同）用電人查驗屬實、拍照」（見偵字第六一四四號卷第五
頁）等語。則函送單位雖未同時附照片存卷，實不足以影響此部
分事實之認定，況上訴人於原審並未聲請調查上開照片，原審未
予調查，亦難指為違誤。依上說明，原審未調查許淑娟之電表、
改裝之電子零件，以及「用電實地調查書」所載之照片等證物，
核無應於審判期日調查之證據未予調查之違誤。上訴意旨此部分
之指摘，均非合法之第三審上訴理由。(三)、犯竊電罪所得之利益
，雖為科刑時審酌之情狀，惟非屬犯罪構成要件之事實，以經自
由證明為已足。又查獲竊電後，有關竊電電費之追償，電業法第
七十三條第一項明文規定：「電業對於用戶或非用戶竊電電費之
追償，得依其所裝置之用電設備，分別性質及其瓦特數或馬力數
，按電業之供電時間及電價，計算三個月以上一年以下之電費」
。經濟部七十二年十月二十一日修正發布之「處理竊電規則」第
六條亦明定：「電業查獲竊電後，除依本法停止供電，並移請該
管檢察機關偵辦外，其竊電之電費，依左列之規定追償之：一﹑
按所裝置之竊電設備，分別性質及其瓦特數或馬力數按電業之供
電時間及電價計算三個月以上一年以下之電費。但經電業供電未
滿三個月者，應自開始供電之日起算」。查原判決事實欄認定之
上訴人之二次竊電時間雖均逾一年，惟台電公司函文亦已說明：
追償電費之計算，最高僅能計收一年之電費（見更二審卷第八七
、八八頁）。原判決據予採認，計算本件竊電所得之不法利益，
並敘明犯罪事實二之噴沙機部分，依最有利於上訴人之方式，僅
以五十一天計算等情（見原判決第二七頁）。既合於上開規定，
又對上訴人為有利之認定，自無違誤。原判決理由說明雖嫌簡略
，惟此訴訟程序之瑕疵，仍不影響於判決之結果。上訴意旨指摘
原判決認定之竊電時間與計算不法利益之時間不符，應有誤會。
依上說明，應認上訴人本件上訴違背法律上之程式，應予駁回。
上訴人依修正前刑法牽連犯刑法第三百五十二條毀損文書部分，
核屬刑事訴訟法第三百七十六條第一款所列不得上訴第三審之案
件；而前述得上訴第三審之竊電部分之上訴並不合法，應從程序
上駁回，則毀損文書部分，自無從為實體上之審判，應一併駁回
。
據上論結，應依刑事訴訟法第三百九十五條前段，判決如主文。
中    華    民    國  九十九  年    六    月   十七   日
                      最高法院刑事第五庭
                          審判長法官  陳  正  庸
                                法官  林  秀  夫
                                法官  宋      祺
                                法官  陳  祐  治
                                法官  林  瑞  斌
本件正本證明與原本無異
                                      書  記  官
中    華    民    國  九十九  年    六    月  二十三  日
                                                      Ｅ

司法院資訊處製作；財團法人民間司法改革基金會備份。
